臺灣高雄地方法院刑事判決　　　　　　　96年度訴字第1539號
公　訴　人　臺灣高雄地方法院檢察署檢察官
被　　　告　乙○○
輔　佐　人
即被告之妻　己○○
指定辯護人　本院公設辯護人　蘇鴻吉
上列被告因強盜案件，經檢察官提起公訴（96年度偵字第5410號）
，本院判決如下：
    主  文
乙○○無罪。
    理  由
一、公訴意旨略以：被告乙○○意圖為自己不法之所有，於民國
    96 年2月8日10時54分許，在高雄縣鳳山市○○街15巷2號之
    「萊爾富便利超商」內，徒手竊取雪山啤酒1瓶及戀愛占卜
    書1 本（總價值新臺幣103 元），得手後並將前開雪山啤酒
    開啟喝光，再持啤酒空瓶及上述戀愛占卜書走出店外至騎樓
    處，嗣經超商店員甲○○覺查後拉住被告，被告始歸還上述
    戀愛占卜書1 本，隨後被告欲騎乘機車逃逸，遭甲○○阻止
    並拿走其機車鑰匙，被告為搶回鑰匙作勢毆打甲○○，麵攤
    老闆丙○○即上前理論，詎被告竟為脫免逮捕，當場施以強
    暴行為，以右手出拳毆打丙○○，致丙○○左眼眶下及左上
    唇挫擦傷 (傷害部分未提告訴），當場倒地而不能抗拒，因
    認被告涉有刑法第329 條準強盜罪嫌。
二、按行為時因精神障礙或其他心智缺陷，致不能辨識其行為違
    法或欠缺依其辨識而行為之能力者，不罰，刑法第19條第1
    項定有明文。又不能證明被告犯罪或其行為不罰者，應諭知
    無罪之判決，刑事訴訟法第301 條第1 項亦有明文。次按，
    刑法上所謂因精神障礙或其他心智缺陷，致不能辨識其行為
    違法或欠缺依其辨識而行為之能力者，非以其狀態毫無間斷
    為必要，如果行為時確在上開狀態之中，即令其在事前事後
    偶回常態，仍不得謂非符合刑法第19條第1 項之情形；而是
    否符合刑法第19條第1 項，乃屬醫學上精神病科之專門學問
    ，應由專門精神病醫學研究之人予以診查鑑定，方足斷定，
    此有最高法院24年上字第2844號、47年台上字第1253號判例
    及95年度第9 次刑事庭會議決議意旨可資參照。
三、證據能力部分：
    按被告以外之人於審判外之言詞或書面陳述，除法律有規定
    者外，不得作為證據，刑事訴訟法第159 條第1 項定有明文
    ，此即學理上所稱之「傳聞證據排除法則」，而依上開法律
    規定，傳聞證據原則上固無證據能力，但如法律別有規定者
    ，即例外認有證據能力。又按傳聞證據雖不符同法第159 條
    之1 至之4 規定，但經當事人於審判程式同意作為證據，法
    院審酌該言詞陳述或書面陳述作成時之情況，認為適當者，
    亦得為證據，同法第159條之5第1項定有明文。本判決所引用
    下列各項證據方法，業經被告乙○○、辯護人、輔佐人及檢
    察官於審理中同意作為證據，本院審酌各該證據作成之情況
    ，認以之為證據均無不當，依刑事訴訟法第159 條之5 第1
    項規定，均得作為證據。
四、公訴人認被告乙○○涉犯刑法第329 條之準強盜罪嫌，無非
    係以：被告之自白，證人戊○○、丙○○及甲○○於警詢中
    之證述，並以扣押物品目錄表、贓物認領保管單各2 紙，被
    害人受傷情形及被竊物品照片4 張，潘明享骨科外科診所診
    斷證明書1 紙資為論據。訊據被告對於竊盜之犯罪事實於本
    院審理中坦承不諱，其自白與上開證據勾稽一致，堪認其自
    白應與事實相符，惟查：
（一）竊盜或搶奪，因防護贓物、脫免逮捕或湮滅罪證，而當場
      施以強暴脅迫者，以強盜論，刑法第329 條定有明文；又
      按經刑法第329 條擬制為強盜罪之強暴、脅迫構成要件行
      為，乃指達於使人難以抗拒之程度者而言，亦有司法院大
      法官會議釋字第630 號解釋意旨參照。本案被告於竊取啤
      酒1 瓶、戀愛占卜書1 本離開遭阻擋後，以右手出拳毆打
      丙○○之行為是否為脫免逮捕行為，經證人即超商店員甲○○結證稱：麵攤老闆丙○○是因為看到被告舉手作勢要
      打伊，他就檔在伊面前，不讓被告打伊，之後因為丙○○
      認出被告吃麵沒有付錢，才與被告起衝突，被告一直在現
      場，沒有要逃跑的意思等語（見本院卷第44-46 頁），核
      與證人戊○○證稱：當時伊到場時，被告坐在機車上與丙○○發生拉扯，沒看到被告要跑而被丙○○抓回來的動作
      等語（見本院卷第47-48 頁）相符，是可認麵攤老闆丙○○並非基於逮捕被告之意思而與被告發生衝突，被告亦無
      脫免逮捕之意思；又被告竊取啤酒1 瓶、戀愛占卜書1 本
      後，即將啤酒喝光而走出該家超商，經甲○○阻止後，被
      告即將該本戀愛占卜書及啤酒空瓶歸還甲○○一節，亦經
      證人甲○○證述無訛，亦足認被告並無防護贓物或湮滅罪
      證之意圖，是被告所為與刑法第329 條規定已有不合。又
      證人戊○○於審理中證稱：丙○○倒地後，被告有要再打
      丙○○的意思，丙○○起來後，去麵攤拿夾麵的夾子打被
      告手臂等語（見本院卷第47頁），及證人甲○○證稱：丙○○及被告雙方都有互打等語，堪認被告施以強暴亦未達
      於丙○○難以抗拒之程度，揆諸上開說明，被告所為與刑
      法第329 條之準強盜罪係屬有間，依其情節，原僅得論以
      刑法第320 條第1 項之普通竊盜罪名。
（二）又本案被告罹有精神分裂症，有高雄醫學大學附設中和紀
      念醫院醫院診斷證明書附卷可參，是其行為時之精神狀態
      ，經本院送高雄醫學大學附設中和紀念醫院鑑定，經該院
      綜合其家庭史、生長史及精神疾病史、身體檢查、心理衡
      鑑、精神狀態檢查後認：被告自85年起有思考鬆散、幻聽
      、妄想等精神症狀發生，且造成其自我功能障礙，符合「
      精神分裂症」診斷。被告之病症可在藥物治療後穩定下來
      ，惟被告在穩定後，嘗試停藥後，病症再度復發。此次涉
      案當時，即停藥半年多後，精神狀態不穩定，甚至影響其
      知覺，判斷力因此完全喪失。鑑定人鑑定此次犯罪嫌疑當
      時，被告處於心神喪失的狀態。此有上開醫院96年8 月28
      日高醫附行字第0960002652號精神鑑定報告書1 份附卷可
      參。徵之被告於偵查中供稱：「（問：是否去超商內偷啤
      酒及書1 本？）我去喝啤酒，忘了帶錢。」、「（問：有
      去吃麵不給錢？）我有先聲明是試吃。」、「（問：為何
      要打人？）我是正當防衛。」及本院訊問時供稱：「（問
      ：如何發現危險？）人越來越多我就覺得危險。」、「（
      問：該老伯（即丙○○）有何動作讓你覺得危險？）他的
      話太多，讓我覺得危險。」等語，被告回答呈現邏輯混亂
      ，且與現實脫節之狀況，又衡諸一般人於知道自己沒帶錢
      竟竊取啤酒飲用及戀愛占卜書之狀態下，自應閃避店員發
      現而悄然離開，然被告竟以從容態度自超商離去，而經店
      員甲○○阻止後，被告不僅未逃跑以避追捕，甚將啤酒空
      罐及上開占卜書歸還甲○○，其行止實與具有辨識能力之
      常人有異；至於被告毆傷丙○○一節，其不僅無法辨識現
      實狀況為何，甚認自己身處危險而主張正當防衛，亦徵被
      告無依其辨識而行為之能力。是本院參酌被告於案發時之
      行為、被告之病史及其於偵、審時所為之供述、上開專門
      機構之精神鑑定結果等情，認被告已因其精神障礙致其不
      能辨識其行為違法且欠缺依其辨識而行為之能力，自甚明
      確，參諸前開規定及判例意旨，自應為被告無罪判決之諭
      知。
五、末按刑法第19條第1 項之原因而不罰者，其情狀足認有再犯
    或有危害公共安全之虞時，令入相當處所，施以監護，刑法
    第87條第1 項定有明文。參諸附卷之上開醫院之精神鑑定報
    告書記載：「目前在家人的注意下，被告可以規則回診治療
    ，病情改善中... 可督促其家人協助配合精神醫療的治療，
    以降低被告病情再發的機會。」等語，僅建議被告宜接受持
    續積極的精神治療，並未建議被告應令入相當處所，施以監
    護處分，又輔佐人即被告配偶己○○陳稱：現在每個月都要
    帶被告去上開醫院就診，現正服藥中，其平常有控制被告，
    只是當時很忙沒有注意等語，是依被告之精神病情以觀，既
    已由服藥就醫獲得控制而趨穩定，且被告有完整之家庭支援
    系統得以配合被告接受長期之醫療照護，即難認被告有危害
    公共安全之虞，而有與其家庭隔離而令入相當處所，施以監
    護處分之必要。
據上論斷，應依刑事訴訟法第301 條第1 項後段、刑法第19條第
1 項，判決如主文。
本案經檢察官丁○○到庭執行職務。
中　　華　　民　　國　　96　　年　　10　　月　　31　　日
                刑事第一庭  審判長  法　官   陳明富
                                    法  官   王淑惠
                                    法  官   張琬如
以上正本證明與原本無異。
如不服本判決應於收受本判決後10日內向本院提出上訴書狀，並
應敘述具體理由，如未敘述上訴理由者，應於上訴期間屆滿後20
日內補提理由書狀於本院（均須按他造當事人之人數附繕本）「
切勿逕送上級法院」。
中　　華　　民　　國　　96　　年　　10　　月　　31　　日
   　　　　　　　　　　　　　　　　 書記官  劉甄庭
